【裁判字號】    98,保險,46
【裁判日期】    991029
【裁判案由】    給付保險金
【裁判全文】
臺灣臺北地方法院民事判決              98年度保險字第46號
原      告  王李月英
訴訟代理人  張靜怡律師
複  代理人  洪郁如
被      告  國泰人壽保險股份有限公司
法定代理人  蔡宏圖
訴訟代理人  賴盛星律師
複  代理人  蔡美君律師
上列當事人間請求給付保險金事件，本院於99年10月14日言詞辯
論終結，判決如下：
    主      文
原告之訴及假執行之聲請均駁回。
訴訟費用由原告負擔。
    事實及理由
一、原告起訴主張：
  (一)訴外人王淑芬於民國96年6月14日以自己為被保險人，向被
    告投保「國泰人壽創世紀變額萬能壽險（丁型）」，保單號
    碼為0000000000，保險金額為648萬元，並以其母即原告為
    受益人（下稱系爭保險契約），約定保險期限自96年6月15
    日起至被保險人年滿99歲，於被保險人王淑芬於契約有效期
    間內身故者，被告應給付受益人壽險保險金648萬元，及該
    保單帳戶價值之和。嗣被保險人王淑芬於98年2月25日因敗
    血性休克死亡，被告以被保險人王淑芬於投保時就被告所為
    書面詢問事項有未據實說明之事實，影響被告危險估計，於
    98年4月17日以臺北安和存證信函字第00832號通知解除系爭
    保險契約為由，拒絕理賠。訴外人王淑芬雖曾有甲狀腺機能
    亢進之病史，惟本件王淑芬之死亡結果係屬危險之發生未基
    於其說明或未說明之事實之情形，被告依法不得解除系爭保
    險契約，被告仍應給付保險金，為此提起本件訴訟。
  (二)系爭保險業務員於簽約時已知悉王淑芬有甲狀腺疾病：
  1.被保險人王淑芳有甲狀腺病史，且外觀上即可明顯看出有甲
    狀腺之病徵即脖子腫大、眼睛突出，且簽約當天原告有告知
    被告之業務員謝素琴關於王淑芬有甲狀腺病史，謝素琴遂前
    去王淑芬處，請王淑芬簽名，王淑芬亦當場告知其有甲狀腺
    問題之病史，最近還有去看醫生，何況王淑芬明顯外觀脖子
    腫大、眼睛較一般人突的甲狀腺病症特徵，惟謝素琴稱沒有
    關係，由伊處理即可，即在告知單上自行打勾，請王淑芬簽
    名後，也沒讓王淑芬清楚看到注意事項中之「一、…接受貴
    公司解除，絕無異議。」，使王淑芬認為即或有甲狀腺之病
    史，發生保險事故被告仍會理賠。其後被告公司之核保人員
    ，亦未對被保險人之病歷表示意見，或要求調閱、體檢等，
    被保險人係一初出社會之新鮮人，豈會知道業務員刻意不告
    知之契約上應該注意事項？更何況是被告業務員刻意告知沒
    有關係，契約有效，不會被解約？
  2.人身保險業務員資格測驗統一教材明確教導人壽保險業務員
    應試者「保險公司在承保新契約時，關於契約之選擇程序，
    可分三階段實施…（一）第1次選擇（業務員擔任之選擇：
    業務員在直接面對要保人、被保險人的時候應該切實注意以
    下各點，據實而正確地向公司提出報告：1.仔細觀察被保險
    人的臉色及身體狀況，必要時詳細詢問，並填入要保申請書
    的經手人招攬報告部分）…三業務員在契約選擇上應注意之
    事項：…業務員應該站在第一線，協助尋找出被保險人一切
    內在或外在的危險因素，提供壽險公司核保人員參考。所謂
    危險概略可分為下列三類：（一）身體上的危險：對於被保
    險人所患的既往症、現症、家族遺傳病史等應予告知或聲明
    ，業務員必須請要保人、被保險人據實說明，尤其在免體檢
    的保險，業務員更要負責擔任初步選擇的工作，對於被保險
    人臉上的氣色、身體的狀況等，均要詳細觀察，向壽險公司
    作忠實的報告。」；又根據保險業務員管理規則第19條第1
    項第2款規定，此行為態樣，應予以撤銷登陸，情節重大並
    且有確切犯罪嫌疑，應移送法辦。而本件系爭保險契約，係
    屬不須體檢件，加諸王淑芬一直有甲狀腺疾病病史，被保險
    人在96年6月14日告知書簽名時，距離最近一次就診期間不
    過2個月，即或被保險人未告知病史，王淑芬外觀上必有頸
    部腫大、眼睛突出的病徵，被告業務員謝素琴即可看出，卻
    不依據被告公司之規定，須進行體檢，或依據被告公司之審
    查標準表審查依據何條件承保，被告仍願意依約承保，即應
    依約理賠，不得據此解除契約。
  (三)本件被保險人之死亡，與被保險人之未告知事項無關：
    被保險人未在書面詢問時告知之病史為「甲狀腺毒症」、「
    甲狀腺腫」及「其他造血器官疾病」，而本件死亡之發生有
    爭議者均在「甲狀腺風暴」，與被保險人未告知之病史完全
    不同。又馬偕醫院之死亡證明書及病理補充說明書均明確表
    示死亡之原因（危險）為「敗血性休克」，且明確表明因「
    感染」在前而致「敗血性休克」，顯完全看不出來足以認定
    本件危險（死亡）發生之原因係因「甲狀腺風暴」所致，更
    遑論是書面詢問事項終未告知之「甲狀腺毒症」、「甲狀腺
    腫」及「其他造血器官疾病」。
  (四)依系爭保險契約之保險金請求權，聲明請求被告應給付原告
    648萬元，及自起訴狀繕本送達翌日起至清償日止，按年息1
    0%計算之利息；並願供擔保，請准宣告假執行。
二、被告則以：
  (一)本件被保險人簽立系爭保險契約時未盡誠實告知義務：
  1.被保險人王淑芬於96年6月14日投保前，曾因甲狀腺毒症、
    甲狀腺腫、甲狀腺亢進等疾病求診，惟於投保時有「最近2
    個月是否曾因受傷或生病接受醫生治療、診療或用藥？」、
    「過去2年內是否曾因接受檢康檢查異常情形而被建議接受
    其他檢查或治療？」及「過去5年內是否曾因患有甲狀腺疾
    患，而被建議接受醫師治療？診療或用藥？」之書面詢問，
    均答稱「否」，另就「被保險人及配偶、子女現在及過去之
    健康情形若有上列1-8項所述的情況，請詳填姓名、病名、
    就診醫院、就診期間、診療過程（門診或住院）、有無手術
    、有無後遺症」，而王淑芬則未為任何記載，王淑芬並在要
    保人及被保險人欄位簽名聲明上開記載屬實，實影響被告危
    險估計，則被保險人王淑芬於投保時就被告所為書面詢問事
    項有未據實說明之事實，至為明確，且被保險人林淑芬就其
    求診之情形如據實以告，被告將對被保險人施以體格檢查，
    並就體檢之結果予以評估以何種條件承保，顯見被保險人林
    淑芬未告知患有甲狀腺疾病一事，業已影響被告對風險及保
    險費用之評估（對價平衡）。
  2.系爭保險契約之要保書乃被保險人王淑芬自已填寫及勾選，
    且王淑芬在大學時既曾修過保險法，對保險法第64條第1項
    所規定之據實說明義務及違反據實說明義務所生之法律效果
    ，自難諉為不知，則王淑芬於填寫要保書時，對被告所作之
    書面詢問「過去五年內是否曾因患有下列疾病，而接受醫師
    治療？診療或用藥？…（9）甲狀腺或副甲狀腺功能亢進或
    低下。」時，被保險人卻勾「否」，則被保險人顯然已違反
    保險法第64條第1項之據實說明義務，是被告自得解除系爭
    保險契約。
  (二)系爭保險契約訂約當時被保險人並無甲狀腺亢進之外觀：
    王淑芬於系爭保險契約訂約當時並無甲狀腺亢進之外觀，原
    告亦自承王淑芬脖子有時候腫起來，有時候沒有腫，且依原
    告所呈被保險人王淑芬之國民身分證上之照片，該照片乃95
    年間全面換發國民身分證所拍攝，其上並無眼睛有點凸、脖
    子有點腫之情事，又王淑芬於96年6月17日投保本件系爭保
    險契約，其投保前之最後一次前往馬偕紀念醫院求診之時間
    為96年4月6日，故王淑芬於投保系爭保險契約當時，並非發
    病期間，其外觀上自然看不出有「脖子腫、眼睛凸」之情形
    。
  (三)被保險人未告知事項即甲狀腺疾病係造成被保險人死亡之原
    因：
    王淑芬係因甲狀腺亢進，而引發甲狀腺風暴，王淑芬縱因感
    染而敗血性休克死亡，亦是因甲狀腺沒有控制，導致症狀變
    得更為嚴重，故王淑芬之死亡與其未據實說明於投保前甲狀
    腺腫及甲狀腺毒症，顯然有其關聯性，此亦經國立臺灣大學
    醫學院附設醫院（下稱臺大醫院）鑑定結果認定甲狀腺亢進
    是造成王淑芬死亡原因之一，故王淑芬未據實說明之事項，
    與其死亡之原因有關，故被告據以解除系爭之保險契約，於
    法自屬有據。原告於被告合法解除系爭保險契約後，再依無
    效之保險契約向被告為請求，其請求自屬無據。
  (五)並答辯聲明：原告之訴駁回；如受不利判決，願提供同面額
    之國泰世華商業銀行一年期可轉讓定期存款存單為擔保，請
    准宣告免為假執行。
三、不爭執之事項：
  (一)訴外人王淑芬於96年6月14日以其自己為要保人及被保險人
    向被告投保「國泰人壽創世紀變額萬能壽險（丁型）」、保
    單號碼為：0000000000，即系爭保險契約，並指定其母即原
    告為身故受益人，約定保險期限自96年6月15日起至年滿99
    歲，身故保險金額為6,480,000元暨該保單帳戶價值，若被
    保險人於系爭保險契約有效期間內身故者，被告應按保險單
    上所記載之保險金額及受益人備齊理賠申請文件送達被告公
    司時之次一日評價日的保單帳戶價值二者之和給付之。此有
    王淑芬及王李月英之戶籍謄本（見本院卷第7、8頁）、系爭
    保險保單、告知書、契約條款（見本院卷第9至23頁）可證
    。
  (二)系爭保險契約之告知書上，關於「最近2個月是否曾因受傷
    或生病接受醫生治療、診療或用藥？」、「過去2年內是否
    曾因接受檢康檢查異常情形而被建議接受其他檢查或治療？
    」及「過去5年內是否曾因患有甲狀腺疾患，而被建議接受
    醫師治療？診療或用藥？」之書面詢問，均勾選「否」，另
    就「被保險人及配偶、子女現在及過去之健康情形若有上列
    1-8項所述的情況，請詳填姓名、病名、就診醫院、就診期
    間、診療過程（門診或住院）、有無手術、有無後遺症」，
    而王淑芬則未為任何記載，王淑芬並在該告知書上之要保人
    及被保險人簽名欄位親簽其姓名。
  (三)訴外人王淑芬於91年2月18日起至96年4月6日止，及96年8月
    6日、96年8月12日，曾因甲狀腺腫、甲狀腺毒症至馬偕紀念
    醫院就診，及於95年8月14日至96年6月7日因甲狀腺毒症至
    林口長庚紀念醫院新陳代謝科門診4次之事實，有馬偕紀念
    醫院及林口長庚紀念醫院之病歷（見本院卷第113至210頁）
    、馬偕紀念醫院98年10月6日馬院醫內字第0980004266號函
    可佐。
  (四)訴外人王淑芬於98年2月25日因敗血性休克死亡之事實，有
    馬偕紀念醫院之死亡證明書可證（見本院卷第70頁）。
  (五)被告於98年4月17日以存證信函以要保人王淑芬投保時有保
    險法第64條規定得解約之情形為由通知原告解約，而若系爭
    保約未經解除，於王淑芬身故後被告依約應給付受益人之身
    故保險金共計為6,480,000元。亦有臺北96支郵局臺北安和
    第00832號存證信函可憑（見本院第25、26頁）。
四、得心證理由
  (一)按訂立契約時，要保人對於保險人之書面詢問，應據實說明
    。要保人故意隱匿，或因過失遺漏，或為不實之說明，足以
    變更或減少保險人對於危險之估計者，保險人得解除契約；
    其危險發生後亦同。但要保人證明危險之發生未基於其說明
    或未說明之事實時，不在此限。前項解除契約權，自保險人
    知有解除之原因後，經過一個月不行使而消滅；或契約訂立
    後經過二年，即有可以解除之原因，亦不得解除契約。保險
    法第64條定有明文。查本件被保險人王淑芬於投保前有甲狀
    腺亢進之病史，且確實未於投保時在被告之書面詢問上告知
    其有甲狀腺病史，則本件爭點為該甲狀腺疾病與王淑芬死亡
    間有無關連性？招攬本件保險之被告業務員是否知悉王淑芬
    也甲狀腺病史？
  (二)被保險人之死亡與其未告知之甲狀腺疾病有無關連性
    原告主張王淑芬之死亡係因「感染」所致，與其甲狀腺疾病
    無關，為被告所否認。經本院送請臺大醫院鑑定王淑芬罹患
    甲狀腺疾病與其死亡原因有無因果關係，鑑定結果：「（一
    ）依據提供資料紀錄，王女士原有甲狀腺亢進，且長期於門
    診追蹤檢查，於98年2月24日因心悸、腹瀉、胸口不舒服至
    馬偕紀念醫院急診，於98年2月25日死亡。（二）根據病例
    記載最可能的pathogenesis（發病機制）為：王女士因感染
    或其他原因引發甲狀腺風暴，導致心跳加速、心臟衰竭，最
    後心臟衰竭與感染死亡。判斷可能與甲狀腺風暴相關的依據
    為：1.症狀：心博過速、腹瀉、燥動、意識混淆不清、胸悶
    、喘、易流汗、腳腫。2.證據（98年2月25日零時）：TSH
    ：<0.03μU/ml（normal range：0.25-4μU/ml）fT4：3.
    21ng／dL（normal range：0.8-2.0ng／dL）T3：307.66n
    g／dL（normal range：100-190ng／dL） T4：16.13μg
    ／dL（normal range：4.5-12.0μg／dL）3.判斷可能與感
    染相關的症狀與證據為：水瀉、腹痛、白血球過高。(三)結論
    ：甲狀腺亢進是造成病人死亡的原因之一。」，有臺大醫院
    99年8月3日校附醫秘字第0990902493號函可證（見本院卷第
    224、225頁），又臺大醫院99年10月12日校附醫秘字第0990
    007068號函補充鑑定意見：「（一）甲狀腺亢進惡化就可能
    變為甲狀腺風暴。甲狀腺風暴簡單來說就是嚴重甲狀腺亢進
    併一個以上器官衰竭。（二）認定甲狀腺亢進是造成王女士
    死亡原因之一的依據如下：1.王女士死亡當日抽血有甲狀腺
    機能亢進，游離甲狀腺素為3.21ng/dL（正常值為0.8至2.0n
    g/dL）。2.王女士有引發甲狀腺風暴的潛伏因子：感染。3.
    王女士有甲狀腺亢進的症狀：心博過速、腹瀉、躁動、意識
    不清、喘、易流汗、胸悶及腳腫。」（見本院卷第259頁）
    。是據上鑑定報告及補充鑑定意見，王淑芬於投保前罹患甲
    狀腺亢進，因感染而引發甲狀腺風暴，進而造成器官衰竭、
    敗血性休克死亡，因此，堪認王淑芬所罹患之甲狀腺亢進疾
    病為其死亡原因之一。
  (二)被告業務員是否知悉被保險人有甲狀腺病史
  1.按保險契約為最大誠信契約，要保人對於保險人之書面詢問
    應負據實說明之義務，不因保險人之曾派員檢查而免除；又
    醫師之檢查是否正確有時需賴被保險人之據實說明，不能因
    保險人指定醫院體檢，或被保險人授權保險人查閱其就醫資
    料，即認被保險人可免除據實說明義務，如要保人違背此義
    務，致影響保險人對危險之估計表，保險人仍非不得依法解
    除契約，此有最高法院83年度台上字第1955號、95年度台上
    字第624號判決要旨可資參照。
  2.按招攬系爭保險之被告業務員謝素琴，係被告之使用人，對
    被告業務員謝素琴告知，即視同對被告告知。查原告主張伊
    與王淑芬於投保當時有告知被告業務員謝素琴關於王淑芬有
    甲狀腺亢進病史，為被告所否認，原告固提出王淑芬國民身
    分證及生前照片，以證明王淑芬外觀有脖子腫、眼睛凸之甲
    狀腺亢進症狀（見本院卷第267、270頁），然原告亦自承該
    等照片拍攝時間是94年、95年間（見本院卷第264頁），非
    系爭契約簽署之96年6月間，且眼睛部分並無明顯異狀，又
    原告自承：伊當初有跟謝素琴說王淑芬的脖子有時候腫起來
    ，有時候沒有腫，謝素琴稱去王淑芬房間看一下等語（見本
    院卷第256至258頁），是據原告前開所述，王淑芬並非一直
    處於「脖子腫之狀態」，是證人歐文傑於本院具結證稱：伊
    自93年間起與原告、王淑芬是鄰居，王淑芬外觀眼睛有點凸
    、脖子有點腫，伊幾乎每個禮拜都會碰到王淑芬，外觀都是
    差不多等語（見本院卷第255、256頁），即非全然可信，再
    據證人謝素琴於本院證稱：伊是被告公司之員工，系爭保險
    係伊所招攬，不需體檢，投保時系爭保險契約是王淑芬親自
    簽名，告知書亦是王淑芬所填載，不是伊所勾選，因王淑芬
    稱其有修過保險法，所以全部皆是王淑芬自己填寫，當時沒
    有感覺王淑芬有脖子腫、眼睛凸，且伊有問王淑芬是否有開
    刀、住院過，王淑芬均回說沒有，問最近身體如何，王淑芬
    說好，伊不知道王淑芬有甲狀腺問題，所以沒有問伊這方面
    問題，原告亦未告訴伊有關王淑芬的脖子腫，那是原告事後
    與伊閒聊時說王淑芬如果感冒，脖子會腫起來，但是看醫生
    後就好了伊後來常去王淑芬家拜訪，沒有感覺王淑芬有脖子
    腫大等語（見本院卷第256至258頁），另據王淑芬於馬偕紀
    念醫院及林口長庚紀念醫院之病歷資料（見本院卷第113至2
    10頁），王淑芬於96年6月14日簽約日最近前後看診日期為
    96年6月7日於林口長庚紀念醫院就診，再來即是於96年8月6
    日在馬偕紀念醫院看診，距簽約日相隔1星期或2個月左右，
    尚難逕認王淑芬於簽約當時尚處於脖子腫之狀態，是原告並
    無法舉證證明原告或王淑芬於簽約當時有告知王淑芬有甲狀
    腺病史，且亦無法舉證證明簽約當時有脖子腫、眼睛凸症狀
    之事實，故其前揭主張，尚難採信。
  3.縱使王淑芬於簽約當時有脖子腫、眼睛凸狀態，然被告業務
    員非專業之醫療人員，且即使是專業之醫療人員，對於外觀
    上有甲狀腺腫大之症狀之病患，仍需經抽血檢查後，始能確
    認甲狀腺腫大有無伴隨功能低下或異常，或僅是甲狀腺腫大
    而無合併甲狀腺功能異常之發生，此有東元綜合醫院洪惠芳
    醫師著「淺談甲狀腺腫大」乙文（見本院卷第239至242頁）
    及網路醫學「甲狀腺腫大病因不同治法有別」乙文（見本院
    卷第243、244頁）可參，因此，即使是專業醫療人員仍須經
    抽血等進一步檢驗，始得確認王淑芳是否有甲狀腺亢進之疾
    病，故實難苛求被告公司之業務員於眼見王淑芬脖子腫、眼
    睛凸之外觀，即當然知悉王淑芬有甲狀腺亢進之疾病，何況
    縱使王淑芬於簽約當時有脖子腫、眼睛凸狀態，參照前揭最
    高法院判決之意旨，要保人王淑芬仍不能免除其依據保險法
    第64條規定之據實告知義務，王淑芬於被告書面詢問時未告
    知其有甲狀腺亢進疾病，已影響被告對危險之評估，被告仍
    得依據保險法第64條規定解除契約。
  4.按「財政部60年8月24日60台財錢字第717183號令記載：「
    保險契約書面詢問事項，應責令業務人員在招攬保險契約時
    ，應善盡說明之責，尤須特別注意詢問被保險人曾否在公立
    醫院就診，並由擔任說明及詢問之該公司業務人員於筆錄後
    ，親筆簽名，表示業已確照上述規定辦理。對於書面詢問事
    項，應切實由要保人或被保險人逐項親筆填寫及簽章，如要
    保人或被保險人本人不能書寫，得由其家屬為之，應註明經
    過」，惟該令僅為財政部為管理保險人及其業務人員所頒布
    之行政命令，如有違反，僅生財政部對保險公司是否予以處
    分或撤銷招攬人員、核保人員之資格登記等行政上處分而已
    ，尚不能認係強制禁止規定，如有違反，所為之書面詢問無
    效。」，此有最高法院82年度台上字第1508號判決要旨可資
    參照。查原告主張被告業務謝素琴依據人身保險業務員資格
    測驗統一教材，應於招攬時仔細觀察被保險人的臉色及身體
    狀況，必要時詳細詢問，並填入要保申請書的經手人招攬報
    告部分，亦即對於被保險人臉上的氣色、身體的狀況等，均
    要詳細觀察，向壽險公司作忠實的報告，否則，根據保險業
    務員管理規則第19條第1項第2款規定，應予以撤銷登陸，情
    節重大並且有確切犯罪嫌疑，應移送法辦，故謝素琴應即可
    看出王淑芬之甲狀腺亢進病徵，卻不依據被告公司之規定，
    進行體檢，或依據被告公司之審查標準表審查依據何條件承
    保，被告仍願意依約承保，即應依約理賠，不得據此解除契
    約云云，並提出該業務員資格測驗統一教材為憑（見本院卷
    第64至69頁），然被告業務員謝素琴並無依照前述業務員資
    格測驗統一教材詳細詢問王淑芬之身體狀況，只是問大概情
    形，因王淑芬修過保險法乙節，業據謝素琴證述明確（見本
    院卷257、258頁），故尚難逕認證人謝素琴知悉王淑芳有甲
    狀腺亢進之病史，又證人謝素琴縱使有違反前揭義務，參照
    前開最高法院判決意旨，亦僅是生財政部對保險公司是否予
    以處分或撤銷招攬人員、核保人員之資格登記等行政上處分
    而已，尚不能認係強制禁止規定，如有違反，被告所為之書
    面詢問仍屬有效。
  (三)被告得否依據保險法第64條規定解除系爭契約
    查系爭保險要保人王淑芬有甲狀腺亢進病史，於投保系爭保
    險時，未據實告知保險人即被告，且其於投保後2年內死亡
    ，而甲狀腺亢進為其死亡原因之一，又被告分別於98年3月
    27日、98年4月8日調到王淑芬之前述馬偕紀念醫院及林口長
    庚紀念醫院之病歷，而知悉王淑芬有甲狀腺亢進之病史，故
    被告於98年3月27日始知悉王淑芬未告知甲狀腺疾病之事實
    ，並隨即於99年4月17日向王淑芳之繼承人即父母原告、王
    建文通知解除系爭保險契約，揆諸前揭保險法第64條規定，
    被告所為解除意思表示，到達原告及王建文時，系爭保險契
    約因解除而溯及失其效力。
五、綜上所述，原告依據系爭保險契約之保險金請求權法律關係
    ，請求被告給付原告648萬元元及自起訴狀繕本送達之次日
    起至清償日止，按年息10%計算之利息，為無理由，應予駁
    回。其假執行之聲請，亦失所附麗，應一併駁回。
六、本件事證已臻明確，兩造其餘之攻擊防禦方法及舉證，經本
    院審酌後，認均不足以影響本判決之結果，毋庸一一論列，
    併此敘明。
七、據上論結，原告之訴無理由，爰依民事訴訟法第78條，判決
    如主文。
中    華    民    國    99    年    10    月    29    日
                  民事第五庭    法  官  賴秀蘭
以上正本係照原本作成
如對本判決上訴，須於判決送達後20日內向本院提出上訴狀。如
委任律師提起上訴者，應一併繳納上訴審裁判費。
中    華    民    國    99    年    10    月    29    日
                                書記官  李佩芳

司法院資訊處製作；財團法人民間司法改革基金會備份。
